【裁判字號】    97,消債更,907
【裁判日期】    981029
【裁判案由】    更生
【裁判全文】
臺灣桃園地方法院民事裁定      97年度消債更字第907號
聲  請  人
即 債 務人  甲○○
訴訟代理人  李宏文律師
複 代 理人  張運弘律師
上列當事人因消費者債務清理事件聲請更生及保全處分，本院裁
定如下：
    主    文
更生及保全處分之聲請均駁回。
聲請費用由聲請人負擔。
    理    由
一、按聲請更生或清算不合程式或不備其他要件者，法院應以裁
    定駁回之，但其情形可以補正者，法院應定期間先命補正；
    債務人與金融機構協商成立者，不得聲請更生或清算。但因
    不可歸責於己之事由，致履行顯有重大困難者，不在此限；
    本條例施行前，債務人依金融主管機關協調成立之中華民國
    銀行公會會員辦理消費金融案件無擔保債務協商機制與金融
    機構成立之協商，準用前項之規定。消費者債務清理條例（
    下稱消債條例）第8 條、第151 條第5 項、第6 項分別定有
    明文。是債務人如於消債條例施行前，已利用金融主管機關
    協調成立之中華民國銀行公會會員辦理消費金融案件無擔保
    債務協商機制，與金融機構成立協商，即須依約清償債務，
    僅於其後發生情事變更，在清償期間收入或收益不如預期，
    致該方案履行困難甚或履行不能，且因不可歸責於己之事由
    所致，始能聲請更生或清算，但如認該協商方案履行有其他
    不適當情形，應再循協商途徑謀求解決，不得逕依消債條例
    聲請更生，蓋該債務清償方案係經債務人行使程式選擇權與
    債權人締結之債務清理契約，締約之債務人應受該契約之拘
    束，且消債條例更生之規範目的，係在維持債務人基本生活
    ，於債務人之能力範圍內盡力清償債務，非謂債務人得任意
    利用債務清理程式減輕債務或逃避債務；因此，為避免債務
    人對已成立之協商方案任意毀諾，濫用更生或清算之債務清
    理程式，須債務人於協商成立後因不可歸責於己之事由，致
    無法履行原定清償方案或履行有重大困難時，始可依消債條
    例聲請更生或清算。
二、本件聲請意旨略以：聲請人於民國95年6 月間曾參與銀行公
    會協商機制，達成債務協商金額為新台幣（下同）15,500元
    。然聲請人每月平均收入約僅3 萬元，每月又需支出交通費
    1,000 元、水電費2,000 元、瓦斯費800 元、電話費1,000
    元、房租12,000元、伙食費6,000 元。父親扶養費6,000 元
    ，已無餘額維持自己及同居父親生活支出。協商當時係因債
    權人不斷來電鼓吹，或謂未達協商將繼續疲勞催收，或謂倘
    不接受該優惠，將回復原來高利率云云，為保持信用紀錄，
    致使聲請人不得已被迫接受，事實上並無協商之空間。是聲
    請人雖努力苦撐，並靠周圍親友支援，但父親於97年1 月間
    又因傷病入院治療，住院治療至3 月份，龐大醫療負擔終使
    聲請人無力負擔，聲請人不得已於始97年4 月毀諾。聲請人
    之無擔保或無優先權債務總額未逾1,200 萬元，復未經法院
    裁定開始清算程序或宣告破產，且非聲請人主觀惡意，實係
    客觀上具有不可歸責事由存在，爰依法聲請更生等語。
三、經查：
    (一)聲請人於95年5 月2 日與各參與銀行公會協商機制之債權
      銀行達成分期還款協議，約定自95年6 月10日起，分80期
      ，利率0 ％，聲請人應按月於每月10日前攤還15,500元，
      有債務協商協議書在卷可稽（見本院卷第38頁），而聲請
      人於協商成立後如期還款，嗣於97年5 月間毀諾未依約繳
      款等情，有卷附協議書、最大債權銀行遠東國際商業銀行
      之陳報狀在卷可稽（見本院卷第84頁、第91頁）。
    (二)聲請人提出卷附之財產及收入狀況說明書、財團法人金融
      聯合徵信中心當事人綜合信用報告－債務清理條例前置協
      商專用債權人清冊、債權人清冊、財政部臺灣省北區國稅
      局95、96年度綜合所得稅各類所得資料清單、存摺影本、
      水電瓦斯費收據、手機費收據、寬頻費用收據、市電收據
      、租賃契約、戶籍謄本、聲請人父親之殘障手冊、協議書
      、聲請人父親之診斷證明書（97年3 月4 日），以證明聲
      請人所述之財務狀況。
    (三)再查：
      1.依財政部臺灣省北區國稅局95、96年度綜合所得稅各類
        所得資料清單所示，95年度之收入總額為336,403 元、
        平均每月收入為28,034元，96年度之收入總額為382,41
        8 元、平均每月收入為31,868元；依聲請人97年度之財
        產所得資料，其97年度之收入總額為382,418 元，平均
        每月收入為31,868元，是聲請人成立協商與毀諾時，其
        薪資狀況並無太大之變化。
      2.聲請人稱其每月必要生活必須支出交通費1,000 元、水
        電費2,000 元、瓦斯費800 元、電話費1,000 元、房租
        費12,000元、伙食費6,000 元、其父呂傳奇之扶養費6,
        000 元等語。依據聲請人提出之房屋租賃契約書，聲請
        人現居住之桃園縣桃園市○○○街156 巷16號3 樓，乃
        由其父呂傳奇之妻翁伊雯出面承租，每月租金為12,000
        元，上開處所除聲請人居住外，尚有呂傳奇、翁伊雯，
        及2 人所生之子女3 人，合計6 人共同居住，有全戶戶
        籍1 份在卷可稽，而翁伊雯為62年12月21日生，尚有工
        作能力，且依其97年度之財產所得資料，平均每月尚有
        固定薪資所得收入，上開租金自無由聲請人全額支付之
        理；此外，依據聲請人所提出之水、電、瓦斯費用之收
        據，亦為上開處所所需支出之水、電、瓦斯之費用，亦
        難據此即認聲請人有此部分費用之必要支出。綜上計算
        ，本院認以行政院主計處所統計之臺灣省95年至97年之
        最低生活費每月必要支出之費用，為聲請人每月必要支
        出費用，始為適宜。
      3.從而，依聲請人95年5 月成立協商時之每月平均收入28
        ,034元，扣除每月應繳納之還款金額15,500元後，尚餘
        有18,034元，可供聲請人每月必要生活支出及扶養其父
        之費用，尚無不能履債之情事；復依聲請人97年5 月毀
        諾時之每月平均收入31,868元計算，扣除每月應繳納之
        還款金額15,500元後，尚餘有16,368元可供其每月必要
        生活支出及扶養其父親之費用（此部分金額扣除97年度
        臺灣省最低生活費9,829 元後，尚有6,539 元可資扶養
        父親，與聲請人主張之扶養金額相符），顯見聲請人仍
        有履債之可能性。
      4.聲請人主張：其毀諾之主因為97年間，為支付父親龐大
        之醫療費用，無能力履債，不得已始毀諾云云；本院依
        職權向財團法人長庚紀念醫院（林口）分院函詢聲請人
        之父自97年1 月28日迄今之就診資料及所支付之醫療費
        用，經該院於98年2 月3 日以（九七）長庚院法字第○
        ○五二號函覆以：呂君97年1 月28日迄今於本院就診之
        醫療費用合計為89,093元，其中健保部分為84,888元，
        自負額部分則為4,205 元等語，衡情，此部分之支出，
        尚不致對聲請人造成過鉅之負擔，自難據此即認聲請人
        於毀諾時，有不可歸責於己致其履行有重大困難之情。
        又消費者債務清理條例更生之規範目的，乃在維持債務
        人基本生活之情況，非謂債務人得任意利用債務清理程
        序減輕債務。債務清償方案係經債務人行使程序選擇權
        而與債權人締結之債務清理契約，其即應受該契約之拘
        束。除債務人於協商成立後因重大不可歸責於己之事由
        ，致其無法履行原定清償方案，始例外得依消費者債務
        清理條例聲請更生外，倘聲請人之薪資收入或經濟條件
        自協商成立起至今尚無重大變化且仍繼續正常繳款，即
        難認有何不可歸責於己之事由，縱有履行不便，允宜再
        與債權銀行協商程序以求適當履行。
四、綜上所述，難認聲請人有履行協商而有重大困難情形，是核
    與消費者債務清理條例第151 條第5 項但書規定之要件不合
    ，聲請更生之要件不備，且又無從補正，揆諸前開說明，自
    應駁回其更生之聲請。又聲請人之聲請既經駁回，其保全處
    分之聲請即失所附麗，應併予駁回。
五、爰裁定如主文。
中    華    民    國    98    年    10    月    29    日
                  民事第三庭     法  官  陳心婷
上為正本證明與原本無異。
如不服本裁定，應於裁定送達後10日內，以書狀向本院提出抗告
，並繳納抗告費新臺幣1千元。
中    華    民    國    98    年    10    月    29    日
                                 書記官  林君燕


司法院資訊處製作；財團法人民間司法改革基金會備份。
